【裁判字號】    91,上易,3404
【裁判日期】    920326
【裁判案由】    詐欺
【裁判全文】
臺灣高等法院刑事判決                          九十一年度上易字第三四四號
    上  訴  人
    即 自訴 人  屈俊華
    被      告  黃文煥
    輔  佐  人  黃蔡細美女  民.
右上訴人因被告詐欺案件，不服臺灣士林地方法院九十年度自緝字第六號，中華民國
九十一年十月三十一日第一審判決，提起上訴，本院判決如左：
    主  文
上訴駁回。
    理  由
一、自訴意旨略以：被告黃文煥為「汎伊企業股份有限公司」（下稱汎伊公司）董事
    長，其父黃勝雲擔任總經理（另由臺灣高等法院九十年度上易字第一四八號詐欺
    案件審理），均明知已無資力，且汎伊公司已經營不善，向人借貸之款項，業難
    償還，竟共同意圖為自己不法之所有，並基於概括之犯意，以給付月息一分至二
    分半之利息為餌，於八十三年一月十日、五月八日、六月十七日、七月九日、八
    月九日、十二月十八日、八十四年一月二十五日、二月九日、二月十日、三月十
    一日、三月三十日、四月八日，先後十餘次向自訴人屈俊華詐借款項計五百六十
    六萬元，並持借據交付屈俊華收執，於八十五年一月間，將部分借據換為黃勝雲
    、黃文煥簽發之本票。嗣被告黃文煥及黃勝雲未依約返還借款，前開本票均不獲
    付款，自訴人屈俊華始知受騙。
二、自訴人認為被告黃文煥涉有詐欺罪嫌，無非係以被告黃文煥為汎伊公司之董事長
    ，其父黃勝雲擔任該公司總經理及被告黃文煥與其父黃勝雲所共同簽發之借據及
    本票執為論據。
三、按犯罪事實應依證據認定之，無證據不得推定其犯罪事實；且不能證明被告犯罪
    者，應諭知無罪之判決，刑事訴訟法第一百五十四條、第三百零一條第一項分別
    定有明文。又認定不利於被告之事實，需依積極證據，茍積極證據不足為不利於
    被告事實之認定時，即應為有利於被告之認定，更不必有何有利之證據（最高法
    院三十年上字第八一六號判例參照）。次按刑法第三百三十九條第一項詐欺罪之
    成立，以意圖為自己或第三人不法所有，以詐術使人將本人或第三人之物交付為
    要件，所謂以詐術使人交付，必須被詐欺人因其詐術而陷於錯誤，若其所用方法
    ，不能認為詐術，亦不致使人陷於錯誤，即不構成該罪（最高法院四十六年台上
    字第二六０號判例參照）。至民事債務當事人間，若有未依債務本旨履行給付債
    務之情形，因在一般社會經驗上可能之原因甚多，或因不可歸責之事由無法給付
    ，或因合法得對抗他造主張抗辯而拒絕給付，甚或於債之關係成立後始因可歸責
    之事由而遲延給付，均有可能，非必出於自始無意給付之詐欺一端，是苟無足以
    證明被告於債之關係發生時自始即欲故意成立財產犯罪之積極證據，依前揭刑事
    訴訟法第一百五十四條之規定，自不得僅以被告債信違反之客觀事後狀態，推定
    被告該當於意圖不法所有並施用詐術之詐欺罪構成要件。訊據被告黃文煥固坦承
    與其父黃勝雲共同簽發借據及本票，惟堅決否認有向自訴人借貸本件借款而涉詐
    欺犯行，辯稱：其長期在大陸地區，汎伊公司當時因經營困難，該公司事務及資
    金週轉均委由其父黃勝雲處理，其父黃勝雲與自訴人為朋友關係，是其父黃勝雲
    向自訴人借貸本件借款但借款事前其不清楚，事後其才知道，因自訴人與其父黃
    勝雲是朋友，當時汎伊公司需要週轉。事後其父黃勝雲始告知向自訴人借款，簽
    發系爭本票，係被告因當時汎伊公司有在營運，事後開債權人會議其才簽發本票
    ，因怕支票跳票影響公司運作等語，經查：（一）自訴人迭於原審及本院自承：
    「（：五六六萬元是何人所借﹖）是被告之父母，借據是借款時所立，黃勝雲交
    給我的，後來被告稱經濟困難要求召開債權人會議，會議中被告要求我們不要再
    收利息僅還本即可，本票是他父子於債權人會議時他們共同發票，我有部份借據
    當時換成本票，本票是由黃勝雲交給我的，但被告當時有在場，當時並簽立協議
    書」（見原審九十年七月二十六日訊問筆錄、本院九十二年三月七日訊問筆錄）
    、「（問：本件是何人向你借款﹖）是被告之父親黃勝雲以借據向我借款。（問
    ：以何人名義借據﹖）該借據是以被告與其父親黃勝雲二人具名。（問：借款時
    被告有無到場﹖）他二人是父子關係，所以被告並未在場，但開債權會議時，被
    告有在場，他有承認此筆借款。（問：他二人之本票何時取得﹖）開債權會議時
    ，他二人共同簽發本票，以換取當時借據」（見原審本院九十一年一月十六日訊
    問筆錄）、「（問：何人向你借款﹖）是被告父親黃勝雲向我借款，但召開債權
    人會議時被告亦有到場，並聲淚俱下請求債權人給他寬限。（問：黃勝雲向你借
    款時，有無簽發本票或其他擔保品﹖）先是簽借據，但無擔保品。（問：每次借
    款是否簽借據、本票﹖）有簽借據，是黃勝雲簽的，但嗣後於債權人會議時，被
    告以簽本票換回借據」（見原審九十一年九月十七日筆錄）等語，是以本件借款
    均係被告之父黃勝雲持被告名義之借據向自訴人借貸，則被告與其父黃勝雲是否
    有共同犯意之聯絡已非無疑。（二）再者，汎伊公司以銅線、鐵線、電工器材類
    手工藝品、塑膠製成品等買賣業務、銅線、鐵線加工及銅線鐵線業務之投資及進
    出口業務為其營業項目等情，有桃園縣稅捐稽徵處楊梅分處函送之汎伊公司變更
    登記事項卡在卷可稽，汎伊公司在楊梅設有工廠，在大陸亦有工廠，大陸廠占地
    數百坪，且有生產設備等情，汎伊公司確有經營銅線、鐵線等業務，於楊梅設有
    工廠，且於大陸亦有投資設廠無訛，汎伊公司於八十六年一月二十三日向桃園縣
    政府申請營利事業停業登記，並獲核准備查，該公司於八十四年十二月十六日、
    八十五年一月十二日委由律師召開債權人會議，告知債權人汎伊公司經營困難，
    協議停止支付利息，分期償還借款。另該公司楊梅廠於前述開債權人會議時，仍
    有營運，迄至八十五年十月間始停工，汎伊公司於八十四年底召開債權人會議告
    知債權人該公司營運狀況，於召開債權人會議時，楊梅廠仍營運，迄至八十五年
    十月才停工，並於八十六年一月間申請暫停營業等情，業為自訴人自承在卷，此
    有自訴人所提出之上訴狀暨八十四年十二月十六日、八十五年一月十二日汎伊企
    業股份有限公司債權人協調會議記錄在卷可稽，而被告於汎伊公司營運出現問題
    後，即委律師召開債權人會議，告知債權人公司之困境，未向債權人隱匿公司經
    營不善之情，且並簽發系爭本票予自訴人，另召開債權人會議後，工廠仍繼續運
    作，迄至八十五年十月才關廠，已如前述，查被告倘思予詐騙自訴人，則其何需
    告知自訴人上情，其盡可利用先前如期支付利息，自訴人不知公司困境之狀況下
    ，一走了之，又何須事後於債權人會議上承認本件債務，又商場之營運，本有風
    險，且瞬息萬變，縱戮力經營，亦難擔保只盈不虧，且盈虧亦非當事人所能預見
    。再者被告之父黃勝雲雖經本院判處罪刑確定在案，惟本院亦認為並無其他證據
    足以證明被告之父與被告間，有何犯意聯絡與行為分擔，尚難遽認被告係詐欺取
    財罪之共犯，此有本院九十年度上易字第一四八號判決在卷可稽。準此，被告於
    其父黃勝雲向自訴人借款時既無法預見汎伊公司未來之盈虧情形，是無從以被告
    公司事後之虧損，無法還清款項，即認被告於其父黃勝雲向自訴人借款之初即與
    黃勝雲有共同詐欺之犯意聯絡及無還款之意，是縱使被告事後於債權人會議上承
    認本件債務，與其父黃勝雲共同簽發本票或其他債權證明之文件予自訴人，尚難
    以此遽認被告黃文煥與其父黃勝雲為詐欺自訴人之共犯。
四、縱被告事後未依約清償債務，惟此亦係債務不履行之民事問題，應由自訴人另循
    民事訴訟程序解決。此外，別無其他積極證據足認被告有何詐欺之犯行，揆諸首
    揭說明，既不能證明被告犯罪，即應為無罪之諭知。
五、原審以調查證據結果，斟酌全辯論意旨，認不能證明被告犯罪，而為被告無罪之
    諭知，核無不當，自訴人上訴意旨仍執前詞認應成立犯罪，指摘原判決不當，為
    無理由，應予駁回。
六、至被告是否有收受其父詐欺所取得之款項，並投資其位於大陸地區之工廠，而另
    涉刑法第三百四十九條第一項收受贓物罪嫌，應由公訴人另行依法偵查，併此敘
    明。
據上論斷，應依刑事訴訟法第三百六十八條，判決如主文。
中    華    民    國    九十二    年       三        月       二十六    日
                              臺灣高等法院刑事第八庭
                                  審判長法  官  陳  祐  治
                                        法  官  王  炳  梁
                                        法  官  楊  炳  禎
右正本證明與原本無異。
不得上訴。
                                        書記官  廖  素  花
中    華    民    國    九十二    年       三        月       三十一    日

司法院資訊處製作；財團法人民間司法改革基金會備份。
